【裁判字號】    94,訴,226
【裁判日期】    950619
【裁判案由】    妨害自由等
【裁判全文】
臺灣桃園地方法院刑事判決               94年度訴字第226號
公  訴  人  臺灣桃園地方法院檢察署檢察官
被      告  丙○○
            丁○○
上列被告等因妨害自由等案件，經檢察官提起公訴（93年度偵字
第4407號），本院判決如下：
    主  文
丙○○、丁○○均無罪。
    理  由
一、公訴意旨略以：被告戊○○（由本院另行審理中）與被告丙○○、丁○○於民國92年9 月15日下午，見告訴人乙○○駕
    駛車號IW-5326 號自用小客車前往桃園縣中壢市○○○路○
    段867 巷9 弄6 號809 室丙○○租屋處（下稱：丙○○租屋
    處），欲使乙○○替丙○○繳交房租，然遭乙○○拒絕，竟
    共同基於強制他人行無義務之事之犯意聯絡，聯手強取乙○○之汽車鑰匙，並施暴於乙○○，使乙○○產生畏懼（尚未
    達不能抗拒之程度），而於同日下午5 時許，跟隨戊○○、
    丙○○、丁○○等3 人前往位在桃園縣中壢市○○○路○ 段
    718 號之慶瑋當鋪典當前揭車輛，然因乙○○先前已將該車
    之行車執照質押在桃園縣龜山鄉○○路上之全國加油站而無
    法順利典當，戊○○、丙○○及丁○○等人復迫使乙○○前
    往該加油站將行車執照取回後，於同日晚間8 時許折返慶瑋
    當鋪繼續辦理典當車輛事宜，並將典當所得款項新臺幣（下
    同）30,000元視為房屋租金取走朋分。戊○○、丙○○及丁○○等3 人於當日取得前揭款項後，唯恐乙○○報警處理，
    竟共同基於私行拘禁之犯意聯絡，將乙○○拘禁在丙○○租
    屋處，限制乙○○之行動自由，並於乙○○企圖離去時毆打
    乙○○（傷害部分未據告訴），使其不敢離去，因認被告丙○○、丁○○均涉犯刑法第304 條第1 項前段之強制罪及同
    法第302 條第1 項前段之私行拘禁罪嫌。
二、按犯罪事實應依證據認定之，無證據不得認定犯罪事實；又
    不能證明被告犯罪者，應諭知無罪之判決，刑事訴訟法第15
    4 條第2 項、第301 條第1 項分別定有明文。又告訴人之告
    訴，係以使被告受刑事訴追為目的，是其陳述是否與事實相
    符，仍應調查其他證據以資審認；事實之認定，應憑證據，
    如未能發現相當證據，或證據不足以證明，自不能以推測或
    擬制之方法，以為裁判基礎；認定不利於被告之事實，須依
    積極證據，苟積極證據不足為不利於被告事實認定時，即應
    為有利於被告之認定，更不必有何有利之證據；認定犯罪事
    實，所憑之證據，無論直接或間接證據，其為訴訟上之證明
    ，須於通常一般之人均不致於有所懷疑，而得確信其為真實
    之程度者，始得據之為有罪之認定，倘其證明尚未達到此一
    程度，而有合理性懷疑之存在時，即無從為有罪之認定（最
    高法院52年台上字第1300號、40年臺上字第86號、30年上字
    第816 號、76年台上字第4986號判例要旨參照）。
三、本件公訴人認被告丙○○、丁○○涉有前開強制及私行拘禁
    犯嫌，無非係以告訴人乙○○、證人甲○○、柯朝卿、吳樹
    錦之證述、當票、診斷證明書各1 紙及房屋租賃契約1 份為
    其主要論據。惟訊據被告丙○○、丁○○則均堅決否認有強
    制及私行拘禁之犯行，均辯稱：當車是乙○○自願的，其等
    並無強迫他當車，且其等亦未限制乙○○之行動自由等語。
    經查：
  (一)告訴人乙○○雖指稱：丙○○、丁○○強迫其將車號IW-532
    6 號汽車典當，完成典當後又將其用手銬拘禁在丙○○租屋
    處云云，惟此與被告丙○○、丁○○供述之情節顯有差異，
    是告訴人前開指述是否與事實相符，尚非無疑。
  (二)告訴人乙○○於警局初詢時雖指稱：丙○○夥同己○○、漢
    文（即甲○○）及阿威（即戊○○）等人持槍押其至慶瑋當
    鋪典當，典當所得之三萬元都被阿威拿走，之後又將其押回
    丙○○租屋處軟禁云云（見偵字第4407號卷第20頁背面），
    惟其於警局第二次詢問時則陳稱：是戊○○拿槍強押其進入
    車號IW -5326號汽車，並由丁○○駕駛該部車，車內還有丙○○，另由甲○○駕駛車號VG-0200 號汽車搭載己○○在後
    尾隨一同前往慶瑋當鋪，典當所得全數遭丁○○取走云云（
    見同上卷第24頁），嗣於檢察官訊問時又改稱：當天其與丙○○一同前往丙○○租屋處，去的時候只有丁○○及戊○○
    在，後來由丁○○開車號IW-5326 號汽車載其與丙○○、戊○○去加油站拿該車的行照，並直接到慶瑋當鋪，因為其向
    當鋪人員表示不願當車，其遂與丁○○、丙○○、戊○○等
    人回到丙○○租屋處，並遭丁○○、戊○○毆打，打完後四
    個人又去當鋪以三萬元將車當掉，再回到丙○○租屋處後，
    他們就不讓其離開，過了約二星期後，甲○○、己○○才出
    現云云（見同上卷第66頁），然其於本院審理時復翻稱：當
    天是戊○○抓我上車，但戊○○只要其乖乖跟著走，也沒有
    帶什麼東西會讓其害怕，而丁○○、丙○○也有一起上車，
    並由戊○○開車載其等前往當鋪當車，因當鋪說沒有行照不
    能當，其等就回丙○○租屋處，回到該處後其表示不願當車
    ，並說行照在加油站，後來他們去跟當鋪的人借了一千或二
    千元，到加油站拿行照，拿到行照後回當鋪才把車子當掉云
    云（見本院卷(一)第124 、127 、129 、130 頁）。細稽告訴
    人乙○○上開各次陳述，其針對究係何人一同前往當鋪當車
    、何人駕駛IW-5326 號汽車、何人取走典當所得款項、是否
    有人持槍強押其上車及至加油站拿取行照之典當過程等重要
    情節，前後所述內容明顯不一，尚難遽予採信。
  (三)另參酌告訴人乙○○於本院審理時陳稱：在當車之前二個星
    期其至加油站加油，因其那段期間並沒有收入，身上的錢都
    花完了，沒有錢付加油費用，就將行照放在加油站，其與丙○○交往期間其也沒有錢，是丙○○買東西給其吃，丙○○
    還曾向丁○○借了一、二千元，其與丙○○就用該筆錢去吃
    晚餐等語，足見乙○○與丙○○相識期間不僅自身並無收入
    ，甚至須靠丙○○借錢供其生活，是乙○○在如此貧乏之狀
    況下，將其僅有之汽車暫予典當換取現金，實為事理之常，
    且斯時乙○○與丙○○又係男女朋友，二人既均無收入足供
    生活，乙○○若將汽車典當，除可幫助女友丙○○租屋居住
    外，並可藉此取得其日常生活所需之金錢，是乙○○確有典
    當汽車之充分動機。且由證人即慶瑋當鋪員工柯朝卿於警詢
    時證稱：乙○○來當鋪典當時，其並未發現有何異樣等語，
    及其於檢察官訊問時具結證稱：與乙○○一起來典當之人，
    神情看起來都很正常等語觀之，告訴人乙○○與被告丁○○
    、丙○○同往典當汽車時，亦無事涉不法之跡象。況乙○○
    若確係遭丙○○、丁○○及戊○○等人強迫始典當汽車，則
    其在受此不平待遇之際，實可利用至當鋪典當之機會，以表
    情、動作甚至言語向當鋪人員明示或暗示其係遭人強迫，以
    藉此向外界尋求協助，豈有在前後二次前往當鋪當車時，不
    僅未有任何求救之舉動，亦未表現出任何異狀之理。凡此諸
    情，均益徵告訴人乙○○典當汽車之過程，當非遭人強迫所
    致，而係出於自願之處分行為。
  (四)告訴人乙○○於本院審理時固另指稱：車子典當後，其便遭
    丙○○、丁○○、戊○○等人拘禁在環中東路2 段867 巷9
    弄6 號809 室，拘禁方式係由戊○○以手銬將其雙手銬住，
    除吃飯時間將手銬打開外，其餘時間均以手銬控制其行動云
    云。惟查，乙○○前述遭戊○○以手銬控制行動自由之情狀
    若屬實，則乙○○所受之待遇顯比監獄之受刑人更糟，衡情
    乙○○對此等拘禁手段，理應憤恨不平而記憶深刻，然其於
    二次警詢及二次檢察官訊問時，竟均僅陳述其遭丙○○、丁○○、戊○○等人軟禁，全未提及其遭戊○○以手銬控制行
    動自由之痛苦回憶，反於歷經相當時日後之本院審判程序中
    始有此指述，顯與常情事理有違，其所述是否屬實，至有可
    疑。又告訴人乙○○既陳稱其僅係雙手遭手銬銬住，雙腳並
    未受到限制，且其遭拘禁之房間大門亦無法自房外反鎖，則
    乙○○顯有能力及機會自行離開該房間，若乙○○確係遭人
    拘禁於該處，豈有不試行逃跑或求救，反在該處停留長達七
    日之理。另查，丁○○於乙○○典當汽車後之第二日曾帶乙○○至KTV 酒店唱歌乙情，業據戊○○於警詢時及丁○○、
    丙○○於本院審理時一致供述明確，參以戊○○及丙○○就
    有關丁○○帶同乙○○至KTV 酒店唱歌一事之供述，係其等
    在連續陳述之過程中所自行供出，並非因有人提示始供出，
    且丁○○與丙○○二人就丁○○帶同乙○○至KTV 酒店點丙○○坐檯，並由丁○○支付費用等細節，在隔離訊問之情況
    下亦為相同之陳述，堪認其等之供詞非虛，稽此益徵乙○○
    並無遭丁○○、丙○○、戊○○拘禁之情事。此外，由證人
    甲○○於本院審理時具結證稱：其去找丁○○時，丙○○會
    下來找丁○○聊天，有時會叫乙○○出去買便當或飲料，東
    西買回來後，有時在丁○○房裡吃，有時丙○○、乙○○會
    帶回二樓房間吃等語觀之（見本院卷(二)第24至25頁），亦足
    見乙○○並未遭人限制行動自由。況參酌告訴人乙○○於本
    院審理時陳稱：「（有沒有問他們為何不給你回家？）我當
    時有跟他們說車子當掉之後，我就不能回去了。（你是因為
    車子當掉不能回去，所以留在那邊，還是你想回去，他們不
    讓你回去？）車子當掉之後，就不能回去了。」等語（見本
    院卷(二)第81至82頁），堪認告訴人乙○○留在丙○○租屋處
    實另有原因，而非遭丙○○、丁○○、戊○○限制行動自由
    所致。
  (五)再查，告訴人乙○○在臺灣桃園監獄服刑期間，自93年12月
    6 日起至94年11月7 日止，曾多次於上開監獄安排之精神科
    門診中向醫師表示：「上帝有來這... 」、「上帝和我說話
    ... ，我會和牠說話... 」、「典獄長和我一起睡覺... 」
    、「我是搶飛機... 」等情，有病歷資料1 份在卷可考，足
    見告訴人乙○○腦中確有幻覺產生，稽此，被告丙○○於本
    院審理時供稱：有一天在上班的時候，其懷疑乙○○的頭腦
    有問題，因為丁○○帶乙○○到店裡，丁○○叫其要有心理
    準備，說乙○○自己從二樓窗戶跳出去，乙○○說有人要打
    他，可能後來其開始上班後，乙○○就愈來愈嚴重，一直說
    有人要打他，有人要害他等語（見本院卷(二)第156 頁），及
    被告丁○○於本院審理時供稱：其知道乙○○精神上有問題
    ，乙○○好像有被害傾向，他一直說有人要打他等語（見本
    院卷(二)第30頁、第157 頁），其等供述之憑信性自屬極高，
    且所述內容又屬一致，當非虛構之詞，是告訴人乙○○指訴
    其遭毆打、強迫當車及限制行動自由之被害情節，是否即為
    事實之真相，顯難達於一般人均不致有所懷疑之程度。
  (六)至證人甲○○有關告訴人乙○○遭人毆打之證述內容，前後
    所述情節均非一致，甚至有互相矛盾之處，其該部分之證述
    尚難遽予採信，況縱認甲○○所述非全然虛構，亦難憑此即
    率認被告丁○○、丙○○有強制及私行拘禁之犯行；而證人
    柯朝卿、吳樹錦之證述內容僅能證明典當汽車之過程，尚難
    證明乙○○之典當汽車係遭人強迫所致。又公訴人所提出之
    當票僅能證明告訴人乙○○有當車之事實，尚難證明其當車
    係遭人所迫；公訴人所提出之租賃契約，僅能證明房屋為丙○○所承租，尚難憑以推論乙○○有遭強迫當車以繳納房租
    之情事；公訴人所提出之急診醫囑單，亦僅能證明告訴人乙○○有受傷之事實，尚無法證明乙○○係遭人以毆打之方式
    強迫當車及限制行動自由之事實。
七、綜上論述，尚難認被告丙○○、丁○○所辯係虛構之詞，本
    件公訴意旨所憑事證尚無從形成被告丙○○、丁○○有罪論
    斷之確信，此外，復查無其他積極事證足以證明被告丙○○
    、丁○○確有強制及妨害自由之犯行，自屬不能證明其等犯
    罪，揆諸首揭法條、判例要旨及說明，應諭知被告丙○○、
    丁○○無罪之判決。
據上論斷，應依刑事訴訟法第301條第1項，判決如主文。
本案經檢察官崔秉君到庭執行職務。
中    華    民    國    95    年    6     月    19    日
              刑事第十一庭    審判長法  官  蔡榮澤
                                    法  官  何俏美
                                    法  官  魏于傑
上正本證明與原本無異。
如不服本判決，得於收受判決後10日內，向本院提出上訴狀。
                                    書記官  林怡君
中    華    民    國    95    年    6     月    23    日


司法院資訊處製作；財團法人民間司法改革基金會備份。
